臺灣臺北地方法院民事判決　　　　　　 96年度簡上字第426號
上　訴　人　戊○○
被上訴人　　永豐信用卡股份有限公司
法定代理人　乙○○
訴訟代理人　丙○○
　　　　　　丁○○
　　　　　　甲○○
上列當事人間請求清償債務事件，上訴人對於中華民國96年7月
10日臺灣臺北地方法院臺北簡易庭96年度北簡字第18563號第一
審判決提起上訴，本院於96年11月12日言詞辯論終結，判決如下
：
    主  文
上訴駁回。
第二審訴訟費用由上訴人負擔。
    事  實
甲、程序方面：
一、按訴訟標的對於共同訴訟之各人必須合一確定者，若共同訴
    訟人中一人之行為有利益於共同訴訟人者，其效力及於全體
    ；不利益者，對於全體不生效力，民事訴訟法第56條第1款
    定有明文。又債權人以各連帶債務人為共同被告提起給付之
    訴，以被告一人提出非基於其個人關係之抗辯，而經法院認
    為有理由者為限，始得適用民事訴訟法第56條第1項之規定
    （最高法院41年台抗字第10號判例參照）。經查，本件上訴
    人係以其為附卡持有人，且已終止附卡使用契約，故不須與
    原審被告邱治宏人負連帶清償之責為抗辯事由，而提起本件
    上訴，該抗辯事由顯係其基於其個人關係之抗辯，故參之上
    開說明，本件上訴之效力不及於原審被告邱治宏，合先敘明
    。
乙、實體方面：
一、被上訴人起訴主張：原審被告邱治宏以上訴人戊○○為附卡
    持有人，於民國（下同）91年11月與被上訴人訂立信用卡使
    用契約，並領用卡號0000000000000000（正卡）、00000000
    00 000000號（附卡）之信用卡，依約原審被告邱治宏及上
    訴人得於循環信用額度新臺幣（下同）20萬元內，持信用卡
    簽帳消費或參加各項分期付款、預借現金或信用卡代償專案
    等，但應於當期繳款截止日前清償或以循環信用方式繳付最
    低應繳金額。如原審被告邱治宏及上訴人未依約繳款，即喪
    失期限利益，被上訴人有權請求原審被告邱治宏及上訴人一
    次還清欠款，並得請求原審被告邱治宏及上訴人給付將每筆
    得計入循環信用本金之帳款，自各筆帳款入帳日起至清償日
    止，以週年利率19.71％計算之循環利息；並約定正卡持有
    人或附卡持有人就個別使用信用卡所生應付帳款互負連帶清
    償責任。詎原審被告邱治宏尚積欠消費款項212,723元、已
    到期費用1,030元，屢經催討仍置之不理，爰依兩造間之信
    用卡使用契約提起本件訴訟，並聲明：上訴人應與原審被告
    邱治宏連帶給付213,753元及自96年4月19日起至清償日止，
    按年息19.71％計算之利息等語。（原審判決上訴人與原審
    被告邱治宏應連帶給付被上訴人213,753元及自96年4月19
    日起至清償日止，按年息19.71％計算之利息，並依職權宣
    告假執行。惟上訴人不服，提起本件上訴，至原審被告邱治
    宏就其敗訴部分未據提起上訴）。並聲明：上訴駁回。
二、上訴人則以：
  (一)信用卡使用契約乃現代工商社會之新型態交易，由於其大量
    使用之特性，故發行信用卡之銀行基於處理上之經濟考量，
    乃預先擬定契約條文，供為與不特定之交易相對人締約使用
    ，核其性質，應屬消費者保護法規定之定型化契約甚明，本
    件原告所提出之信用卡約定條款第3條有關「正卡持有人或
    附卡持有人就各別使用信用卡所生應付帳款互帶清償責任」
    以及附卡申請書上所記載「同意正、附卡持有人彼此負連帶
    之責」等文字，既屬該定型化契約內容之一部分，自應受消
    費者保護法暨定型化契約理論之規範。
  (二)按定型化契約中之條款違反誠信原則，對消費者顯失公平者
    ，無效。定型化契約中之條款如有違反平等互惠之原則者，
    推定其顯失公平，而所謂違反平等互惠原則者，則包括當事
    人間之給付顯不相當；消費者應負擔非其所能控制之危險；
    消費者違約時，應負擔顯不相當之賠償責任者或其他有顯不
    利於消費者之情形，消費者保護法第12條、該法施行細則第
    14條定有明文。另民法第247條之1就定型化契約亦設有規範
    ，明定定型化契約如有加重他方當事人之責任或其他於他方
    當事人有重大不利益之約定，按其情形顯失公平者，該部分
    之約定無效。從而，上述信用卡約定條款以及附卡申請書上
    有關附卡持有人負連帶責任之規定是否有效，即應本於上述
    法律規定予以審查。
  (三)依一般信用卡之申請程序以觀，當消費者向銀行提出申請後
    ，影響銀行是否發卡之決定因素，乃在於對正卡申請人之財
    產、收入、職業等信用狀況之審核，俾供為未來風險控管及
    准予額度之裁量依據，至於正卡申請人是否申請附卡，附卡
    申請人之信用狀況為何，並非考量之列，因此，附卡申請人
    並毋須提出任何資力證明，只須填寫申請書，供為發卡銀行
    確認申請人之身分即可。基此認知，足見銀行同意與消費者
    訂立信用卡使用契約，顯非以附卡申請人必須擔負連帶保證
    責任為要件，從而，自不可能期待附卡申請人在填寫附卡申
    請書時，有擔負信用卡債務連帶清償責任之預期心理，是信
    用卡使用契約中有關附卡持有人負連帶責任之規定，顯屬加
    重附卡申請人之責任。況參酌附卡之使用者，大多為經濟能
    力較弱之正卡持有人家屬，此亦為銀行不要求附卡申請人必
    須有資力證明之原因，從而，要求此經濟上弱勢者對於經濟
    上強勢者之債務負連帶清償責任，其不公平之處，顯而易見
    。
  (四)信用卡附卡具有從屬於正卡之特性，無法單獨申請，且與正
    卡共用同一消費額度，正卡持有人原則上可向銀行片面終止
    附卡之使用，但附卡持有人卻無同一權利，發卡銀行在計算
    或沖銷正附卡之消費金額時，亦是一併行之，而有關正附卡
    每月之總消費金額帳單，亦僅寄送予正卡持有人，由正卡持
    有人統一繳納，此參諸卷附由原告所提出之信用卡消費明細
    帳單影本自明。由於附卡持有人之信用額度，係與正卡持有
    人共用，故正卡持有人在每期清償時，均足以掌控正附卡之
    使用及消費情形，但附卡持有人除了可在信用額度內使用附
    卡消費外，非但無法知悉正卡之使用及清償情形，亦無從限
    制或取消正卡之使用，此在正卡持有人未按約定清償，而被
    課以高額循環利息，或銀行在不必取得附卡持有人之同意下
    ，即可調高正附卡之信用額度等情形下，尤為彰顯要求不知
    情之附卡持有人負連帶清償責任之不合理。據此，就信用卡
    使用及清償的觀點而論，信用卡使用契約之締約當事人之合
    意，應僅限於正卡持有人應就正附卡所有之消費金額負清償
    責任，附卡持有人享有與正卡持有人在同一信用額度內之刷
    卡消費權利，至於附卡持有人之清償責任，雙方間並無合意
    。故上揭有關要求附卡持有人負連帶責任之規定，非但與契
    約當事人締約時之真意未符，有違誠信原則，且逾越附卡持
    有人所能控制之危險，而有違平等互惠原則，顯失公平。
  (五)綜上所述，上述信用卡契約約定條款第3條有關附卡持有人
    負連帶責任之規定，既有違誠信原則，且不當加重附卡持有
    人之責任，對消費者顯失公平，揆諸首揭說明，其約定自屬
    無效，惟附卡持有人仍應對其自己簽帳消費之款項負清償之
    責。是正卡持有人對所有正、附卡簽帳消費款項均應負全部
    清償之責，附卡持有人僅就其自己簽帳消費之款項，與正卡
    持有人負連帶清償之責，其對正卡持有人之簽帳消費款項並
    無負連帶清償之責。
  (六)並聲明：被上訴人在第一審之訴駁回。
三、被上訴人主張原審被告邱治宏邀同上訴人為附卡持卡人，於
    91年11月與被上訴人訂立信用卡使用契約，並領用卡號0000
    000000000000號之正卡及0000000000000000號之附卡，原審
    被告邱治宏尚積欠消費款項212,723元及已到期費用1,030元
    等事實，業據被上訴人提出信用卡申請書、信用卡契約條款
    及消費繳款資料查詢資料附卷可按（見原審卷第8-10頁），
    且為上訴人所不爭，自堪信為真實。
四、被上訴人另主張上訴人應就正卡持卡人即原審被告邱治宏之
    消費金額負連帶清償責任，惟為上訴人所否認，並以前詞置
    辯，經查：
  (一)系爭信用卡申請表格暨其約定條款之約定，並無違反誠信原
    則或顯失公平而無效之情形：
  1.查系爭信用卡申請表格暨其約定條款，係被上訴人為與不特
    定多數消費者訂立同類契約之用，所提出預先擬定之契約條
    款，並作為契約內容之全部而訂定之契約，性質屬於定型化
    契約條款等情，固為被上訴人所不爭執，然定型化契約並非
    當然無效之契約，而係在契約發生顯失公平之情形時，法律
    始定有種種調整兩造契約關係以彌補弱勢一方並達衡平之機
    制，或於該當法律規定之要件時，該部分約定無效（消費者
    保護法第11條至第17條、民法第247條之1參照），並非一旦
    使用定型化契約條款即生必對消費者明顯不利或違反誠信原
    則之結果，仍須就個案為具體審查，不可遽謂定型化契約條
    款當然等同不利於消費者或違反誠信之契約。
　2.核諸信用卡申請及核發之實際狀況，可知發卡銀行針對申請
    人決定是否核發信用卡及信用額度之多寡，主要因素在於正
    卡申請人個人信用情況之差異，倘發卡銀行對於正卡申請人
    為資力及信用能力之徵信後，認為正卡申請人符合信用標準
    而核發信用卡時，附卡持卡人在毋須經發卡銀行為信用狀況
    調查下，即可與正卡持卡人共用同一信用額度消費，並未因
    此即限制附卡持卡人之消費額度，且由正卡持卡人統一繳納
    款項，發卡銀行及正卡持卡人均承擔附卡持卡人事後可能因
    信用不足而無力償債之風險。又信用卡之法律關係，核屬委
    任及消費借貸之混合契約，非屬民生之必需行為，經濟能力
    不佳之消費者，對於是否申請信用正卡、或以擔任他人信用
    卡附卡持卡人之方式取得信用卡等問題，本即為消費者申請
    信用卡時所應審慎衡量之因素，且以目前資訊之流通，銀行
    業者多於信用卡申請書或約定條款中約定正卡與附卡持卡人
    應負連帶清償責任，加之現今申請信用卡之方便，消費者若
    不欲與他人負擔連帶責任，大可自己申請信用卡，若消費者
    依附於正卡持卡人之信用狀況而申請附卡，並因之取得高於
    自己經濟能力之信用消費額度，就附卡持有人而言，亦不失
    為一種利益。雖此種利益，亦伴隨必須負擔正卡消費額度內
    債務之連帶清償責任之風險，附卡持有人既願意選擇擁有高
    於本身經濟能力之信用利益，則對於伴隨而來之風險，自亦
    應一併承擔，經兩相權衡，難認有何不利消費者或違反誠信
    之情事。
  3.本件正卡持有人即原審被告邱治宏及上訴人於91年11月5日
    填寫白金信用卡申請書時係夫妻，此有戶籍謄本附卷可按（
    見原審卷第12頁），上訴人應較被上訴人更為了解邱治宏之
    消費習性及還款能力，且較有機會在發現邱治宏消費狀況不
    正常或信用能力遽減時，依據本件信用卡約定條款第22條第
    3項約定隨時將信用卡截斷以掛號郵寄回被上訴人或以書面
    通知被上訴人以終止其與被上訴人間之信用卡使用契約關係
    ，俾隨時降低其承擔之風險，由此觀點而言，較諸被上訴人
    於發卡徵信時，僅對正卡持有人之信用狀況有所了解，實有
    程度上之差異。從而，被上訴人利用定型化契約條款要求上
    訴人必須與正卡持有人邱治宏負連帶清償之責任，使被上訴
    人得以調整渠對正卡持卡人邱治宏暨上訴人之風險控管，其
    間尚無因不當連結風險而致顯失公平之情。
  (二)系爭信用卡申請表格之約定事項，並無因字體、印刷或其他
    情事，致難以注意其存在或辨識之情形：
  1.按契約之一般條款不論是否記載於定型化契約，如因字體、
    印刷或其他情事，致難以注意其存在或辨識者，該條款不構
    成契約之內容，92年07月08日修正前消費者保護法施行細則
    第12條本文（83年11月02日公佈）固有明文。此項規定之立
    法目的，無非係基於公平正義之立場，針對契約之一般條款
    之記載而為規定，用以禁止契約當事人對於契約內容之記載
    ，擅以難以注意其存在或辨識之情形為之，致契約當事人有
    所忽略而影響其權益。
  2.系爭信用卡契約第3條約定：「正卡持卡人得為經貴公司同
    之第三人申請核發附卡，且正卡持卡人或附卡持有人就個別
    使用信用卡所生應付帳款互負連帶清償責任。」之規定，並
    於該條文中「互負連帶清償責任」字樣下方加橫線標示（見
    原審卷第10頁）。又參諸被上訴人所提出之系爭信用卡申請
    書於正卡申請人及附卡申請人簽名欄上方已標明「您的簽名
    謹同意下列各款聲明」字樣，促使上訴人注意下述聲明欄內
    約定內容，該聲明欄第5項並明載：「正卡持卡人或附卡持
    卡人就個別使用信用卡所生應付帳款，互負連帶清償責任。
    」等語（見本院卷第20頁），且該聲明欄約定條款僅6項，
    上開文字字體明顯清晰，顯無不能注意或辨識上開條款存在
    之情形，上訴人亦自承係親自於上開聲明欄之下方附卡申請
    人簽名處簽名等情（見本院卷第19頁反面），顯已對於其應
    就正卡消費債務負連帶清償責任乙節有所認識並同意遵守該
    等約定之意。是以，本件信用卡契約中關於正、附卡持卡人
    需對正、附卡所發生一切款項負連帶清償責任之約定，並無
    違反誠信原則或對上訴人顯失公平情形，亦無因字體、印刷
    或其他情事，致難以注意其存在或辨識之情形，該約款自屬
    有效。
  (三)至上訴人另辯稱已剪掉附卡，且以電話通知被上訴人終止契
    約乙節，經查，上訴人倘欲終止與被上訴人間之信用卡契約
    ，依本件信用卡約定條款第22條第3項約定，須將信用卡截
    斷以掛號郵寄回被上訴人或以書面通知被上訴人時，始發生
    終止契約之效力（見原審卷第10頁反面），上訴人既未能證
    明其將附卡剪掉後業以掛號寄回被上訴人，或以書面通知被
    上訴人終止契約，依上開約定，自不生終止其與被上訴人間
    信用卡使用契約之效力。
五、綜上所述，兩造間所成立申請信用卡契約，約定正、附卡持
    有人就彼此信用卡消費款需負連帶清償責任，既無因字體、
    印刷或其他情事，致難以注意或辨識其存在，且無顯失公平
    或違反誠信原則之情事，附卡持有人之上訴人自應與正卡持
    有人邱治宏就使用正、附卡所生之應付帳款，負連帶清償之
    責。從而，被上訴人本於兩造間信用卡使用契約，請求上訴
    人與原審被告邱治宏連帶給付213,753元及自96年4月19日起
    至清償日止，按年息19.71％計算之利息，為有理由，應予
    准許。是則原審判命上訴人如數給付，並依職權宣告假執行
    ，於法並無不合。上訴意旨指摘原判決不當，求予廢棄改判
    ，為無理由，應予駁回其上訴。
六、本件事證已臻明確，兩造其餘攻擊防禦方法及舉證，核與判
    決結果不生影響，遂毋庸一一論列，附此敘明。
七、據上論結，本件上訴為無理由，依民事訴訟法第436條之1第
    3項、第449條第1項、第78條，判決如主文。
中　　華　　民　　國　　96　　年　　11　　月　　26　　日
                  民事第二庭    審判長法　官　黃蓓蓓
                   　　　　　　　　　 法　官　蔡政哲
                                      法  官  林欣蓉
以上正本係照原本作成
本判決不得上訴
中　　華　　民　　國　　96　　年　　11　　月　　26　　日
                       　             書記官　黃慧怡
